ACORDAO-COMPLETO-2299668

ACÓRDÃO 6609/2019 ATA 26/2019 - PRIMEIRA CÂMARA

VISTOS, relatados e discutidos estes autos de tomada de contas especial (TCE) instaurada pelo Ministério do Trabalho e Emprego (MTE) em desfavor da Fundação José de Paiva Netto (FJPN) em razão em razão de irregularidades na aplicação dos recursos repassados por meio do Convênio MTE/Sefor/Codefat 4/99-Sert/SP, firmado entre o referido órgão e o Governo do Estado de São Paulo, por intermédio da Secretaria de Estado do Emprego e Relações do Trabalho (Sert/SP) ;
ACORDAM os Ministros do Tribunal de Contas da União, reunidos em sessão da Primeira Câmara, ante as razões expostas pelo Relator, em:
9.1. excluir da relação processual Walter Barelli (XXX.056.888-XX) e Luís Antônio Paulino (XXX.096.468-XX) ;
9.2. com fundamento nos arts. 1º, inciso I, 16, inciso III, alíneas ‘b’ e ‘c’, e 19, da Lei 8.443/1992, julgar irregulares as contas de Fundação José de Paiva Netto (FJPN) e condená-la ao pagamento do débito discriminado a seguir, atualizado monetariamente e acrescido dos juros de mora devidos, calculado desde a data de ocorrência indicada até sua efetiva quitação, na forma da legislação vigente, fixando o prazo de 15 (quinze) dias, a contar do recebimento da notificação, para que seja comprovado, perante este Tribunal, o recolhimento da quantia ao Fundo de Amparo ao Trabalhador, nos termos do art. 23, inciso III, alínea “a”, da referida Lei, c/c o art. 214, inciso III, alínea “a”, do Regimento Interno do TCU:
	VALOR ORIGINAL (R$) 
	DATA DA OCORRÊNCIA

	560.089,60
	2/12/1999

	140.022,40	
	10/1/2000

9.3. com fundamento no art. 26 da Lei 8.443/1992, autorizar, se requerido, o pagamento da importância devida em até 36 (trinta e seis) parcelas mensais e consecutivas, fixando o prazo de 15 (quinze) dias, a contar do recebimento da notificação, para que seja comprovado, perante este Tribunal, o recolhimento da primeira parcela, e de 30 (trinta) dias, a contar da parcela anterior, para que seja comprovado o recolhimento das demais parcelas, devendo incidir sobre cada valor mensal os devidos acréscimos legais, na forma prevista na legislação vigente, além de alertar que a falta de comprovação do recolhimento de qualquer parcela importará no vencimento antecipado do saldo devedor, nos termos do art. 217 do Regimento Interno do TCU;
9.4. com fundamento no art. 28 da Lei 8.443/1992, autorizar, desde logo, a cobrança judicial das dívidas, caso não atendida a notificação;
9.5. com fundamento no art. 16, § 3º, da Lei 8.443/1992, c/c art. 209, § 7º, do Regimento Interno do TCU, remeter cópia deste acórdão à Procuradoria da República em São Paulo, para adoção das medidas que entender cabíveis;
9.6. determinar à unidade instrutora de origem que retifique o número da OAB do patrono da Fundação, conforme dados informados na peça 27, p. 2;
9.7. dar ciência deste acórdão à Secretaria de Trabalho do Ministério da Economia e aos responsáveis.

Tomada de contas especial (TCE) instaurada pelo Ministério do Trabalho e Emprego (MTE) em desfavor da Fundação José de Paiva Netto (FJPN) em razão em razão de irregularidades na aplicação dos recursos repassados por meio do Convênio MTE/Sefor/Codefat 4/99-Sert/SP, firmado entre o referido órgão e o Governo do Estado de São Paulo, por intermédio da Secretaria de Estado do Emprego e Relações do Trabalho (Sert/SP).

Primeira Câmara

Fundação José de Paiva Netto (FJPN).

3. Responsáveis: Fundação José de Paiva Netto (00.564.475/0001-00); Luís Antônio Paulino (XXX.096.468-XX); Walter Barelli (XXX.056.888-XX).

13.1. Ministros presentes: Benjamin Zymler (na Presidência), Bruno Dantas (Relator) e Vital do Rêgo.
13.2. Ministro-Substituto presente: Weder de Oliveira.

FUNDACAO JOSE DE PAIVA NETTO

BRUNO DANTAS

Por registrar as principais ocorrências havidas no andamento do processo até o momento, resumindo os fundamentos das peças acostadas aos autos, adoto como relatório, com os ajustes necessários, a instrução da secretaria responsável pela análise da demanda (peça 23) , que contou com a anuência do corpo diretivo da unidade (peças 24-25) e do Ministério Público junto ao TCU (peça 29) :
“INTRODUÇÃO
1. Cuidam os autos de tomada de contas especial instaurada pela Secretaria de Políticas Públicas de Emprego do Ministério do Trabalho e Emprego  (SPPE/MTE) , em razão de irregularidades na execução do Convênio Sert/Sine 142/1999, celebrado entre a Secretaria do Emprego e Relações do Trabalho do Estado de São Paulo (Sert/SP) e a Fundação José de Paiva Netto (FJPN) com recursos do Fundo de Amparo ao Trabalhador  (FAT) repassados ao estado de São Paulo por meio do Convênio MTE/Sefor/Codefat 4/99-Sert/SP.
HISTÓRICO.
2. Em 4/5/1999, a União, por meio do Ministério do Trabalho e Emprego  (MTE) , e o estado de São Paulo, por intermédio da Secretaria do Emprego e Relações do Trabalho do Estado de São Paulo (Sert/SP) , celebraram o Convênio MTE/Sefor/Codefat 4/99-Sert/SP (peça 1, p.16-26) , com interveniência do Conselho Deliberativo do Fundo de Amparo ao Trabalhador (Codefat) , tendo por objeto o estabelecimento de cooperação técnica e financeira mútua para a execução das atividades inerentes à qualificação profissional, no âmbito do Plano Nacional de Qualificação do Trabalhador  (Planfor) .
3. Na condição de órgão estadual gestor do citado Convênio MTE/Sefor/Codefat 4/99, a Secretaria do Emprego e Relações do Trabalho do Estado de São Paulo celebrou inúmeros contratos e convênios com entidades no estado de São Paulo, todos com o objeto comum de cooperação técnica e financeira para a execução das atividades de qualificação profissional, por meio de cursos de formação de mão de obra.
4. Nesse contexto, foi firmado o Convênio Sert/Sine 142/1999 (peça 1, p. 101-108) entre o Governo do Estado de São Paulo, por intermédio da Sert/SP, e a Fundação José de Paiva Netto (FJPN) , no valor total de R$ 840.134,40 (R$ 700.112,00 transferido pelo concedente e R$ 140.022,40 como contrapartida da convenente - peça 1, p. 61, 105) , com vigência no período de 22/11/1999 a 21/11/2000 (cláusula décima, peça 1, p. 106) , objetivando a realização de cursos de qualificação profissional para 3.996 pessoas nas seguintes áreas: operador de microcomputador (IPD, MS-DOS, Windows, Word e Excel) , secretária (o) , recepcionista comercial e auxiliar de escritório. O Plano de Trabalho apresentado pela entidade à Sert/SP, que serviu de base para a celebração do convênio, encontra-se à peça 1, p. 58-62.
5. Os recursos federais foram transferidos pela Sert/SP a FJPN por meio dos cheques 1.410 (1ª parcela) e 1.585 (2ª parcela) , da Nossa Caixa Nosso Banco, nos valores de R$ 560.089,60 e R$ 140.022,40, depositados em 2/12/1999 e 30/12/1999, respectivamente (peça 1, p. 111 e 113) .
6. Posteriormente, a Secretaria Federal de Controle Interno (SFC) realizou trabalho de fiscalização a fim de verificar a execução do Convênio MTE/Sefor/Codefat 4/99-Sert/SP e, por conseguinte, do Plano Estadual de Qualificação (PEQ/SP-99) , tendo apurado indícios de irregularidades na condução desse ajuste, conforme consta da Nota Técnica 29/DSTEM/SFC/MF, de 20/9/2001 (peça 1, p. 4-15) .
7. Em face dessas constatações, o concedente constituiu Comissão de Tomada de Contas Especial (CTCE) , por meio da Portaria 11, de 3/3/2005 (peça 1, p. 3) , com o objetivo de investigar a aplicação de recursos públicos do FAT repassados ao Estado de São Paulo no exercício de 1999 por meio do Convênio MTE/Sefor/Codefat 4/99-Sert/SP. A partir das conclusões da comissão, foram autuados processos de tomadas de contas especiais para cada instrumento pactuado entre a Sert/SP e as entidades executoras.
8. No presente processo, o Grupo Executivo de Tomadas de Contas Especiais (GETCE) analisou especificamente a execução do Convênio Sert/Sine 142/99, conforme Nota Técnica 51/2014/GETCE/SPPE/MTE, datada de 25/8/2014, e o Relatório de Tomada de Contas Especial, datado de 11/11/2014 (peça 8, p. 62-68, e peça 9, p. 47-55) , tendo constatado diversas irregularidades (não apresentação de documentos contábeis e não comprovação da entrega de materiais/vales/certificados e do encaminhamento dos treinandos ao mercado de trabalho, dentre outras) . Ao final, o GETCE apurou débito correspondente ao valor de R$ 700.112,00, arrolando como responsáveis solidários (peça 9, p. 56) : Fundação José de Paiva Netto (entidade executora) , Walter Barelli (ex-Secretário do Emprego e Relações do Trabalho do Estado de São Paulo) e Luís Antônio Paulino (ex-Coordenador de Políticas de Emprego e Rendas da Sert/SP) . A comissão de tomada de contas especial do MTE não responsabilizou Mário Bogéa Nogueira da Cruz, ex-diretor de projetos especiais da Fundação, em função de seu falecimento, ocorrido em 9/4/2012 (peça 8, p. 107-108; peça 9, p. 85) . As principais irregularidades imputadas aos responsáveis foram as seguintes:
	Responsáveis
	Principais irregularidades

	Fundação José de Paiva Netto
	Não comprovação da execução do Convênio Sert/Sine 142/99 em decorrência da não apresentação de documentos contábeis e recibos da entrega de materiais/vales/certificados.

	Walter Barelli (ex-Secretário do Emprego e Relações do Trabalho do Estado de São Paulo) ; e
Luís Antônio Paulino (ex-Coordenador Estadual do Sistema Nacional de Emprego no Estado de São Paulo - Sine/SP) .
	Inexecução do Convênio Sert/Sine 142/99, e por conseguinte, do Convênio MTE/Sefor/Codefat 4/99-Sert/SP, decorrente de fiscalização deficiente dos recursos repassados à entidade executora.

9. Em 6/1/2015, a TCE foi encaminhada à Controladoria-Geral da União, que emitiu o Relatório de Auditoria 1.308/2015 (peça 9, p. 83-86) e o Certificado de Auditoria 1.308/2015 (peça 9, p. 87) , concluindo no mesmo sentido que o GETCE. O Parecer do Dirigente do Órgão de Controle Interno 1.308/2015, acompanhando as manifestações precedentes, posicionou-se pela irregularidade das presentes contas (peça 9, p. 88) .
10. O Ministro de Estado do Trabalho e Emprego atestou haver tomado conhecimento das conclusões contidas no Relatório de Auditoria, no Certificado de Auditoria e no Parecer do Dirigente do Órgão de Controle Interno (peça 9, p. 91) .
11. Esta unidade técnica, ao efetuar a análise preliminar, ao constatar que os Srs. Walter Barelli e Luís Antônio Paulino, ex-gestores da Sert, não haviam recebido qualquer notificação dentro de um período de 10 anos dos fatos questionados, propôs que referidos dirigentes fossem excluídos da relação processual, em razão do longo lapso temporal que prejudicaria substancialmente o pleno exercício da ampla defesa.
12. Além disso, esta Secretaria observou que o dirigente à época da FJPN, Mário Bogéa Nogueira da Cruz, já havia falecido antes de ter recebido qualquer notificação em relação aos fatos questionados nesta TCE. Cruz não foi incluído no rol de responsáveis pela Controladoria Geral da União.
13. À peça 13, o despacho do Ministro-Relator determinou a citação da FJPN. Efetuada a citação, nesta instrução será feita a análise das alegações de defesa da responsável.
EXAME TÉCNICO
14. Antes de passar ao exame dos argumentos apresentados pela defesa, faz-se oportuno contextualizar a jurisprudência desta Corte de Contas para situações assemelhadas à tratada nestes autos e, para tanto, valemo-nos da transcrição do seguinte excerto do Relatório que fundamenta o Acórdão 1802/2012-TCU-Segunda Câmara:
14.1. O Parquet Especializado, pela ilustre Procuradora Cristina Machado da Costa e Silva, após sintetizar os eventos caracterizados como irregularidades no Relatório da TCE, enfatizar que a proposta da unidade técnica foi pelo recolhimento do total do débito, R$ 123.033,00, à data de 20/12/1999, aos cofres do FAT, contextualizar o pedido de manifestação do MP pelo Relator do processo e historiar como o assunto ‘execução do Programa Nacional de Qualificação do Trabalhador (Planfor) ’ vem sendo tratado no âmbito do TCU, assim se manifestou às fls. 325/327 do Principal, Volume 1, quanto à TCE objeto deste processo:
‘10. Entre as falhas reputadas de caráter geral e, por isso, gravadas de ressalvas nas contas, podem ser mencionadas as relacionadas com a ausência de procedimento de licitação, a liberação irregular de recursos, o acompanhamento deficiente da execução dos contratos, o descumprimento da legislação, dos editais e dos contratos (tais como falta de comprovação de recolhimento de encargos previdenciários, contratação de instrutores sem vínculo empregatício, conclusão de cursos de treinamento após o término da vigência do contrato) .
11. Entretanto, no tocante ao exame da liquidação das despesas, somente foram afastadas as irregularidades e os correspondentes débitos decorrentes, entre outros motivos, da ausência de documentos comprobatórios, para as situações em que ficou comprovada a execução física do objeto do contrato, conforme consta da ementa do Acórdão 2.204/2008-1.ª Câmara (TC Processo 007.164/2006-4, Ata 23, grifos nossos) : ‘Julgam-se regulares com ressalva as contas, com quitação aos responsáveis, quando comprovada a execução da avença na forma ajustada, tornando, por conseguinte, insubsistente o débito antes quantificado nos autos, decorrente da ausência de documentos comprobatórios que atestassem o cumprimento do objeto contratual’.
12. Nessa linha de raciocínio, em grande parte dos processos nos quais se comprovou a execução das avenças, as contas foram julgadas regulares com ressalva, a exemplo dos Acórdãos 1.794/2003, 1.911/2003, 86/2005, 998/2005 e 2.027/2008, todos do Plenário.
13. De forma distinta, nos casos em que não houve evidência da execução contratual e foi reprovada a conduta dos gestores em sede de dolo ou culpa, sob o critério de responsabilidade subjetiva, as contas foram julgadas irregulares, condenando-se os responsáveis em débito, como são os Acórdãos 1.830/2006 (subitem 9.9) , 2.343/2006 (subitem 9.8) , 487/2008 (subitem 9.8) e 1.026/2008 (subitem 9.6) do Plenário, confirmados também pelo órgão colegiado em sede de recurso de reconsideração pelos Acórdãos 249/2010, 319/2010, 550/2010 e 565/2010.
 (…) 
16. Por sua vez, subsiste a parcela de débito no valor de R$ 65.636,20, cujas despesas foram impugnadas em virtude da ausência de documentos probatórios de sua execução. De modo geral, nos julgados precedentes, o TCU considerou aptos a afastar a incidência de débito documentos acostados aos autos que comprovaram a existência dos três elementos fundamentais de qualquer treinamento, quais sejam, instrutores, treinandos e instalações físicas. Esses documentos continham relação detalhada dos alunos aprovados e evadidos, planilhas de notas, registros das aulas realizadas e comprovantes de pagamentos dos encargos previdenciários, restando comprovado o adimplemento do contrato, conforme consta dos votos nos Acórdãos 1.794/2003, 1.911/2003, 86/2005 e 2.027/2008 do Plenário (…) ’
14.2. Em linha com os mencionados precedentes, foi promovida, na presente TCE, através do Ofício 490/2016, a citação da responsável pela inexecução do Convênio Sert/Sine 142/99 em razão da não comprovação da efetiva execução das ações pedagógicas de qualificação profissional que compõem o objeto desse convênio. Dessa forma, a citação não contemplou outras ocorrências apontadas pela GETCE que não diziam respeito à inexecução do seu objeto e que, à luz da referida jurisprudência, ensejariam apenas ressalvas nas contas.
15. Em atendimento à citação, as alegações de defesa apresentadas pela FJPN foram:
a) há evidências contundentes que demonstram a execução financeira (peça 1, p.135-182) e física (peças 2-8) do convênio (peça 18, p.7) ;
b) o GETCE afirmou que a FJPN comprovou a execução do convênio, trazendo aos autos os relatórios de instalação dos cursos, o relatório técnico das metas atingidas, as listas de frequência e os diários de classe (peça 18, p.7-8) ;
c) o TCU, nas situações em que se comprovam a realização dos cursos, mesmo com prova de execução financeira precária, tem se posicionado pela regularidade com ressalvas das contas (peça 18, p.8) ;
d) não existe uma única prova de que as ações do FJPN não tenham sido realizadas (peça 18, p.8) ;
e) o GETCE partiu da premissa de que as ações não foram realizadas em razão de o gestor público ter falhado nas ações de supervisão que lhe competia;
f) a FJPN não foi notificada sobre as possíveis irregularidades do Convênio 142/99 no período anterior a 10 anos do fato gerador, visto que o suposto prejuízo ocorreu em dezembro/1999 e somente foi notificada em setembro/2014 (peça 11-12) ;
g) O Ofício CTCE 141/2006, de 16/5/2006 (peça 1, p.46) , que serviria para interromper a prescrição do prazo inserto no artigo 6º, inciso II, da Instrução Normativa TCU 71/2012, limitou-se à requisição de documentos, não reportando a existência de qualquer irregularidade (peça 18, p.12-13) ;
h) no TC Processo 025.575/2013-9, a Secex/MG, em situação idêntica, propõe a exclusão de outra entidade (LBV) da relação processual, por entender que referida entidade não foi formalmente notificada na fase interna da TCE, posição esta ratificada pelo Ministério Público (peça 18, p. 14-16) ;
i) no precedente citado, o Ministério Público sustentou a impossibilidade de equiparar mera diligência para fornecimento de informações com o formal chamamento de responsáveis, devendo o termo notificação referido no art. 6º, inciso II, da Instrução Normativa - TCU 71/2012 ser interpretado em seu sentido finalístico, ‘significando que o decênio ali referido deve transcorrer do solene chamamento a integrar a relação processual e a exercer o contraditório e a ampla defesa, não bastando a tanto qualquer comunicação realizada.
j) em razão do extenso lapso de tempo transcorrido a época dos fatos, é impossível que a FJPN possa dispor de meios para exercer o contraditório e a ampla defesa (peça 18, p.15-17) 
Análise
16. Preliminarmente, cabe destacar que a FJPN não se pronunciou especificamente sobre qualquer uma das irregularidades mencionadas no Ofício 490/2016 desta Secretaria, que tratava dos seguintes apontamentos constantes na Nota Técnica 51/2014/GETCE/SPPE/MTE (peça 8, p. 62-68; peça 9, p. 47-55) :
a) não apresentação dos recibos de entrega dos vales-transporte, lanche e material didático, em desacordo com o disposto na cláusula segunda, item II, alínea ‘s7’ do Convênio 61/99 (peça 8, p.63) ;
b) não comprovação de ter contratado seguro para os treinandos, descumprindo o contido na cláusula segunda, item II, alínea ‘i’ do mencionado convênio (peça 8, p. 63) ;
c) ausência de documentos fiscais demonstrando a realização de despesas com ações de qualificação profissional (peça 8, p. 64-66) ; e
d) movimentação dos recursos financeiros em desacordo com o disposto no art. 20 da Instrução Normativa STN 1/1997, impedindo que se possa associar cada saque da conta específica a um beneficiário específico (peça 8, p. 66) .
17. Acerca das supostas evidências contundentes que demonstrariam a execução financeira e física, nas peças indicadas pela FJPN constam os documentos a seguir:
a) Relação de pagamentos (peça 1, p. 135-175) ;
b) Execução da receita e da despesa (peça 1, p.176, 179 e 181) ) ;
c) Execução financeira (peça 1, p. 177) ;
d) Conciliação bancária (peça 1, p.178) ;
e) Extrato bancário (peça 1, p. 180) ;
f) Demonstrativo de rendimentos (peça 1, p.182) ; e
g) Diários de classe e relatório técnico das metas atingidas (peça 2, p. 5-201, peça 3, p. 4-209, peça 4, p. 4-215, peça 5, p. 4-202, peça 6, p. 4-199, peça 7, p. 4-202, peça 8, p. 3-30) .
17.1. Por outro lado, conforme a cláusula segunda, item II, alínea ‘s’, da avença, competia à Fundação realizar a prestação de Contas, encaminhando à SERT os seguintes documentos (peça 1, p. 104) :
1.Relação nominal das pessoas envolvidas no projeto, com função e remuneração recebida no período;
2. Demonstrativo Físico - Financeiro, originais dos Diários de Classe por habilidade, frente e verso;
3.Relatório Técnico de Metas Atingidas;
4.Quadro Consolidado do Relatório de Metas Atingidas;
5.cópia autenticada das guias de recolhimento dos Encargos Previdenciárias;
6.conciliação bancária e extrato bancário do período;
7.declaração de que possui todos os recibos da entrega aos treinandos do vale transporte (quando necessário) , da alimentação e material didático;
8. Entrega dos disquetes do back-up do Sistema Requali contendo relação completa dos alunos inscritos e relação dos encaminhados ao mercado de trabalho, no montante mínimo de 5% do total dos treinandos.
17.1.1. Portanto, no presente processo não constam os documentos solicitados nos itens 1, 5 e 7 da cláusula segunda, item II, alínea ‘s’, do Convênio 142/99.
17.1.2. Prosseguindo, conforme cláusula oitava, item II, do citado convênio, cabia à Fundação manter ‘arquivado em seu órgão de contabilidade analítica, à disposição das autoridades incumbidas de acompanhamento administrativo e da fiscalização financeira, os documentos comprobatórios das despesas, identificados com o número de convênio’.
17.1.3. Além disso, não há, nos autos, outros elementos que poderiam comprovar o bom e regular emprego dos recursos públicos, a exemplo de:
a) notas fiscais ou Recibos de Pagamento de Autônomo;
b) cópia de ordem bancária ou depósito pago diretamente na conta bancária de instrutores ou fornecedores;
c) fichas de inscrição de alunos;
d) ata de reunião de planejamento pedagógico;
e) materiais didáticos;
f) recibos relacionados a vale-transporte; e
g) fotos e vídeos relacionados aos cursos disponibilizados.
17.1.4. Vale ressaltar que os diários de classe isoladamente ou a relação de pagamentos sem a apresentação das respectivas notas fiscais não são evidências contundentes de realização dos cursos.
17.1.5. Deve-se registrar, ainda, que a Sert/SP, nos documentos de peça 1 (p. 119, 124, 130 e 131) , solicitou à Fundação documentos para sanear a prestação de contas, entretanto não chegou a fazer análise final das informações prestadas pela mencionada entidade. A análise desses documentos foi realizada pelo GETCE, conforme mencionado no item 8 desta instrução, e consignado na peça 9, p. 53.
17.2. Importa destacar que o convênio estava sujeito a um normativo específico (Instrução Normativa - STN 1/1997) e, por isso, o convenente deveria comprovar não apenas a execução do objeto, mas também a regularidade dos desembolsos realizados, juntando os documentos hábeis idôneos.
18. Por outro lado, conforme mencionado pelos responsáveis, em algumas situações, esta Corte de Contas, a exemplo do Acórdão 369/2014-TCU-Segunda Câmara e Acórdão 303/2011-TCU-Plenário, buscou a comprovação da efetiva execução dos cursos contratados, relevando eventuais inconsistências na execução das despesas.
18.1. Ao contrário da afirmação da FJPN de que o GETCE comprovou a execução do convênio, o mencionado grupo foi categórico no relatório de tomada de contas especial ao afirmar que (peça 9, p.53-55) :
‘Quanto à alegação que a executora comprovou a execução das ações e o GETCE reconheceu a realização das mesmas, têm-se que para a adequada prestação de contas é necessário que se apresente o conjunto probatório de execução das ações e da regular aplicação dos recursos públicos, como disciplinou a Cláusula Segunda do Convênio SERT/SINE 142/99, juntando, inclusive, os documentos descritos na alínea ‘s’ desta cláusula, fls. 98. Segundo Ubiratan Aguiar, no Manual Prático de Convênios e Tomada de Contas Especiais, 3 a edição, 2008, a mera demonstração da existência física do objeto pactuado não é suficiente para comprovar a boa aplicação dos recursos do convênio; Somente por meio da existência da regular documentação bancária e contábil será possível afirmar que o objeto apresentado pelo gestor foi efetivamente realizado com os recursos do convênio, e não por meio da utilização de outras fontes de recursos.
…
Na opinião deste Grupo Executivo de Tomadas de Contas Especiais, os fatos apurados no processo indicam a ocorrência de prejuízo ao erário oriundo da não execução do objeto pactuado, conforme previsto na alínea ‘h’ do inciso II do artigo 38 da IN/STN 01/97;
No tocante à quantificação do dano, este representa 100% dos recursos repassados, correspondendo ao valor original de R$ 700.112,00 (setecentos mil cento e doze reais) , referentes à motivação exposta no item III deste Relatório.’
19. Mesmo desconsiderando a precariedade dos documentos financeiros apresentados, resta verificar, portanto, se os autos apresentam elementos que levem a concluir, indubitavelmente, pela execução do objeto do Convênio Sert/Sine 61/1999.
19.1. A FJPN não comprovou, ainda, que dispunha, à época, de instalações físicas adequadas com equipamentos, bem como de que forneceu qualquer material didático aos treinandos.
19.2. Prosseguindo, não há documentos que comprovem o pagamento aos instrutores pelos serviços prestados (RPA e depósito identificado) ou que os instrutores possuíam a qualificação necessária para lecionar.
19.3. A ausência de ficha de inscrição dos alunos, com mais informações que apenas o nome dos treinandos, impede verificar a veracidade das listas de frequência dos cursos.
19.4. Além disso, não há como estabelecer qualquer relação entre os recursos federais repassados e as despesas alegadas pela entidade, já que os supostos fornecedores e instrutores não foram pagos de forma individualizada, mas, sim, realizados saques que não conferem individualmente com a relação de pagamentos (extrato bancário de peça 1, p. 180) .
19.5. Tais procedimentos encontram-se em desacordo com o art. 20 da Instrução Normativa - STN 1/1997, o qual prevê que os saques da conta específica devem ocorrer por meio de cheque nominativo, ordem bancária, transferência eletrônica disponível, em que fiquem identificados sua destinação e, no caso de pagamento, o credor. O entendimento consolidado deste TCU é no sentido de que os saques em espécie nas contas que detêm recursos de convênio contrariam os normativos legais vigentes, pois impedem o estabelecimento de nexo de causalidade entre os valores retirados da conta e a execução do objeto pactuado por meio de convênio custeado com recursos públicos, o que prejudica a análise da prestação de contas do convênio. Nesse sentido são os Acórdão 3384/2011-TCU-Segunda Câmara, 2.831/2009-TCU-2ª Câmara, 1.298/2008-TCU-2ª Câmara, 1.385/2008-TCU- Plenário, 264/2007-TCU-1ª Câmara, 1.099/2007-TCU-2ª Câmara, 3.455/2007- TCU-1ª Câmara, entre outros.
20. No tocante ao questionamento quanto à validade da notificação efetuada antes de 2014, a solicitação de documentos da CTCE à Fundação (peça 1, p. 46) , datada de 16/5/2006, tem sido aceita como notificação válida, a exemplo do posicionamento já explicitado pelo Ministro Relator no seu r. Despacho de peça 9 do TC Processo 004.432/2015-0, quando manifestou que esse entendimento é o mesmo adotado no ‘âmbito dos TCs Processo 004.437/2015-2 e Processo 004.517/2015-6, sendo também o mesmo adotado em outros processos de tomadas de contas especiais decorrentes de irregularidades verificadas em convênios derivados do instrumento básico celebrado entre a União e o Estado de São Paulo - o Convênio MTE/Sefor/Codefat 4/99-Sert/SP, com condenação em débito dos responsáveis, como nos Acórdãos 1.110/2014, 1.111/2014, 1.115/2014 e 1.116/2014, todos da Segunda Câmara’.
20.1. Em relação a suposta divergência no TC Processo 025.575/2013-9, em que a Secex/MG, em situação idêntica, propõe a exclusão da entidade (LBV) da relação processual, por entender que não foi formalmente notificada na fase interna da TCE, posição esta ratificada pelo Ministério Público, importa destacar que esta Corte ainda não apreciou a matéria, podendo discordar da citada unidade técnica e do Parquet.
21. Dessa forma, a nosso ver, nos autos, não há elementos que permitam afirmar, com segurança, que os cursos foram realmente realizados na quantidade e qualidade preconizado no plano de trabalho.
22. Além disso, importante salientar que, por força do que dispõe o art. 70, parágrafo único, da Constituição Federal, bem assim o art. 93 do Decreto-Lei 200/1967 c/c o art. 66 do Decreto 93.872/1986, compete exclusivamente ao gestor o ônus de provar ter havido a aplicação regular dos recursos públicos repassados. Tal entendimento, confirmado pelo Supremo Tribunal Federal no Mandado de Segurança (MS 20.335/DF, de 12/10/1982 da Relatoria do Ministro Moreira Alves) , é também consolidado nesta Corte de Contas, conforme se verifica nos Acórdão 4869/2010-TCU-Primeira Câmara, 2.665/2009-TCU-Plenário, 5.798/2009-TCU-1ª Câmara, 5.858/2009-TCU-2ª Câmara, 903/2007-TCU-1ª Câmara e 1.656/2006-TCU-Plenário.
23. Dessa forma, somos pelo não acolhimento das alegações de defesa apresentadas pela FJPN.
24. Relembrando, conforme referido nos itens 18-23 da instrução de peça 11, os dirigentes da Secretaria do Emprego e Relações do Trabalho do Estado de São Paulo não foram comunicados de possíveis irregularidades antes do período de 10 anos, limitando seus direitos ao contraditório e ampla defesa proclamado pelo artigo 5º, inciso LV, da CF, uma vez que lhes faltarão os meios e recursos inerentes às suas defesas em decorrência do extenso lapso de tempo transcorrido desde a época dos fatos, razão pela qual mantemos a proposta de exclusão processual dos citados gestores.
CONCLUSÃO
25. Os argumentos de defesa apresentados pela FJPN não lograram êxito em afastar o débito que lhes foi imputado. Os diários de classe, isoladamente, não comprovam a correta e regular aplicação dos recursos públicos. A par disso, inexistem nos autos elementos que demonstrem boa-fé ou a ocorrência de outras excludentes de culpabilidade. Desse modo, suas contas devem, desde logo, ser julgadas irregulares, nos termos do art. 202, § 6º, do Regimento Interno/TCU, procedendo-se à sua condenação em débito.
26. Somos favoráveis, ainda, a manter a proposta de exclusão da relação processual de Walter Barelli (XXX.056.888-XX) e Luís Antônio Paulino (XXX.096.468-XX) , visto que não foram comunicados de possíveis irregularidades antes do período de 10 anos, limitando seus direitos ao contraditório e ampla defesa proclamado pelo artigo 5º, inciso LV, da CF.
27. Por fim, ressalte-se que como convênio em tela foi celebrado em 1999, e a ocorrência da irregularidade sancionada data de 2/12/1999, configurou-se a prescrição punitiva do Tribunal de Contas da União, nos termos dos artigos 189 e 205 do Código Civil. O ato que ordenou a citação, de 25/2/2016 (peça 13) , não foi hábil a interromper a prescrição, que já havia transcorrido na referida data. Esse é o entendimento consubstanciado no Acórdão 1441/2016-TCU-Plenário, de 8/6/2016, que apreciou incidente de uniformização de jurisprudência suscitado em julgamento de recurso de reconsideração contra o Acórdão 3298/2011-TCU-Plenário. Assim, opina-se pela não aplicação da multa prevista no art. 57 da Lei 8.443/1992.
PROPOSTA DE ENCAMINHAMENTO
28. Diante do exposto, submetem-se os autos à consideração superior, propondo:
I - excluir da relação processual os Srs. Walter Barelli (XXX.056.888-XX) e Luís Antônio Paulino (XXX.096.468-XX) ;
II - com fundamento nos arts. 1º, 16, inciso III, alíneas ‘b’ e ‘c’, da Lei 8.443/1992, c/c os arts. 19, caput, e 23, inciso III, da mesma Lei, julgar irregulares as contas da Fundação José de Paiva Netto (00.564.475/0001-00) e condená-la ao pagamento da quantia a seguir especificada, com a fixação do prazo de quinze dias, a contar das notificações, para comprovarem, perante o Tribunal (art. 214, inciso III, alínea ‘a’, do Regimento Interno) , o recolhimento da dívida aos cofres do Fundo de Amparo ao Trabalhador, atualizada monetariamente e acrescida dos juros de mora, calculados a partir da data discriminada, até a data do recolhimento, na forma prevista na legislação em vigor:
Débito:
	Valor original (R$) 
	Data
	Débito/Crédito

	560.089,60
	2/12/1999
	Débito

	140.022,40
	10/1/2000
	Débito

Valor atualizado até 30/8/2016 (com juros) … R$ 5.304.210,42 (peça 19) 
Ocorrência: irregularidades na execução do Convênio Sert/Sine 142/99 firmado entre o Governo do Estado de São Paulo, por intermédio da Sert/SP, e Fundação José de Paiva Netto, constante na Nota Técnica 51/2014/GETCE/SPPE/TEM, que impedem concluir pela execução do objeto do convênio em questão (peça 8, p. 62-68; peça 9, p. 47-55) .
III. fixar o prazo de 15 (quinze) dias, a contar da data das notificações, para que a responsável comprove, perante o Tribunal, o recolhimento da referida quantia, acrescida dos encargos legais cabíveis, aos cofres do Fundo de Amparo ao Trabalhador, nos termos do art. 23, inciso III, alínea ‘a’, da Lei 8.443/1992 c/c o art. 214, inciso III, alínea ‘a’, do Regimento Interno do TCU (RI/TCU) ;
IV. autorizar a cobrança judicial das dívidas, caso não atendidas as notificações, nos termos do art. 28, inciso II, da Lei 8.443/1992;
V. autorizar, desde já, caso venha a ser solicitado, o parcelamento das dívidas em até 36 (trinta e seis) parcelas mensais, nos termos do art. 217 do RI/TCU, com a incidência sobre cada parcela dos devidos encargos legais até o efetivo pagamento, esclarecendo que a falta de pagamento de qualquer parcela importará no vencimento antecipado do saldo devedor (§ 2º do art. 217 do RI/TCU) ;eVI. dar ciência da deliberação, assim como do relatório e voto que a subsidiam, à Fundação José de Paiva Netto, aos Srs. Walter Barelli e Luís Antônio Paulino, à Secretaria de Políticas Públicas de Emprego do Ministério do Trabalho e Emprego (SPPE/MTE) e à Secretaria do Emprego e Relações do Trabalho do Estado de São Paulo (Sert/SP) ; e
VII. encaminhar cópia da deliberação, bem como do relatório e do voto que a fundamentam, ao Procurador-Chefe da Procuradoria da República em São Paulo, nos termos do § 3º do art. 16 da Lei 8.443/1992 c/c o § 7º do art. 209 do Regimento Interno do TCU, para adoção das medidas que entender cabíveis.”
É o relatório.

Lucas dos Santos Dias (54.345, OAB-DF) e outros, representando Fundação José de Paiva Netto.

Procurador Marinus Eduardo De Vries Marsico.

TOMADA DE CONTAS ESPECIAL. CONVÊNIO. MINISTÉRIO DO TRABALHO E EMPREGO. SUBCONVÊNIO. SERT/SP. ATIVIDADES DE QUALIFICAÇÃO PROFISSIONAL. COOPERAÇÃO TÉCNICA E FINANCEIRA. IMPUGNAÇÃO DAS DESPESAS. CITAÇÃO. NÃO COMPROVAÇÃO DA EXECUÇÃO DO OBJETO. REJEIÇÃO DAS ALEGAÇÕES DE DEFESA APRESENTADAS. IRREGULARIDADE DAS CONTAS. DÉBITO. MULTA PRESCRITA.

TOMADA DE CONTAS ESPECIAL (TCE)

Secretaria de Controle Externo de Tomada de Contas Especial (SecexTCE).

Trata-se de tomada de contas especial (TCE) instaurada pelo Ministério do Trabalho e Emprego (MTE) em desfavor da Fundação José de Paiva Netto (FJPN) em razão em razão de irregularidades na aplicação dos recursos repassados por meio do Convênio MTE/Sefor/Codefat 4/99-Sert/SP, firmado entre o referido órgão e o Governo do Estado de São Paulo, por intermédio da Secretaria de Estado do Emprego e Relações do Trabalho (Sert/SP) .
O objeto do ajuste foi o estabelecimento de cooperação técnica e financeira mútua para a execução das atividades inerentes à qualificação profissional, no âmbito do Plano Nacional de Qualificação do Trabalhador (Planfor) .
A Sert/SP, na condição de órgão estadual gestor do convênio, celebrou diversos subconvênios com entidades no estado de São Paulo, todos com o objeto comum de cooperação técnica e financeira para a execução das atividades de qualificação profissional, precipuamente por meio de cursos de formação de mão de obra.
As irregularidades em exame referem-se especificamente ao Subconvênio Sert/Sine 142/1999, celebrado entre a Sert/SP e a Fundação José de Paiva Netto (FJPN) , para realização de cursos de qualificação profissional para 3.996 pessoas nas seguintes áreas: operador de microcomputador (IPD, MS-DOS, Windows, Word e Excel) , secretária (o) , recepcionista comercial e auxiliar de escritório.
Os recursos federais foram transferidos pela Sert/SP à FJPN por meio dos cheques 1.410 (1ª parcela) e 1.585 (2ª parcela) , da Nossa Caixa Nosso Banco, nos valores de R$ 560.089,60 e R$ 140.022,40, depositados em 2/12/1999 e 30/12/1999, respectivamente.
Na fase interna da TCE, o órgão concedente concluiu pela impugnação de despesas, devido à irregularidade na execução física, conforme consignado na nota técnica 51/2014 e no relatório de TCE.
No âmbito do TCU, foi promovida a citação da entidade, conforme despacho que proferi à peça 13. Em sua análise de mérito, a unidade instrutora propôs rejeitar as alegações de defesa apresentadas e julgar irregulares as contas da Fundação, com imputação de débito.
Corroboro as análises empreendidas pela unidade instrutora, que contou com a aquiescência do Ministério Público junto ao TCU, razão pela qual incorporo os fundamentos apresentados às minhas razões de decidir.
Os argumentos de defesa apresentados pela FJPN não lograram êxito em afastar o débito que lhe foi imputado, nem os documentos carreados aos autos permitem verificar a efetiva execução das ações pedagógicas de qualificação profissional que compõem o objeto desse convênio.
Conforme a cláusula segunda, item II, alínea ‘s’, da avença, competia à Fundação realizar a prestação de Contas, encaminhando à Sert a relação nominal das pessoas envolvidas no projeto, com função e remuneração recebida no período; cópia autenticada das guias de recolhimento dos Encargos Previdenciárias; e entrega dos disquetes do back-up do Sistema Requali contendo relação completa dos alunos inscritos e relação dos encaminhados ao mercado de trabalho, no montante mínimo de 5% do total dos treinandos. Contudo, isso não foi feito.
Além disso, não há, nos autos, outros elementos que poderiam comprovar o bom e regular emprego dos recursos públicos, a exemplo de:
2.1. notas fiscais ou Recibos de Pagamento de Autônomo;
2.2. cópia de ordem bancária ou depósito pago diretamente na conta bancária de instrutores ou fornecedores;
2.3. fichas de inscrição de alunos;
2.4. ata de reunião de planejamento pedagógico;
2.5. materiais didáticos;
2.6. recibos relacionados a vale-transporte; e
2.7. fotos e vídeos relacionados aos cursos disponibilizados.
Vale ressaltar que os diários de classe isoladamente ou a relação de pagamentos sem a apresentação das respectivas notas fiscais não são evidências contundentes de realização dos cursos, mormente quando o conjunto probatório não lhes corrobora.
Não há como estabelecer qualquer relação entre os recursos federais repassados e as despesas alegadas pela entidade, já que os supostos fornecedores e instrutores não foram pagos de forma individualizada, mas, sim, realizados saques que não conferem individualmente com a relação de pagamentos, em desacordo com o art. 20 da Instrução Normativa - STN 1/1997.
Posteriormente ao exame da unidade instrutora, no sentido da ausência de comprovação da execução da avença, a responsável mudou a estratégia de defesa (peças 26, 30 e 31) , para alegar que eventos de força maior (chuvas torrenciais e enchentes) destruíram parte da documentação comprobatória, inviabilizando a apresentação da prestação de contas em sua íntegra. Como bem pontuado pelo parquet, tal alegação, contudo, não prospera, visto que a entidade defendente já se encontrava em mora na obrigação de apresentar ao órgão concedente uma prestação de contas contendo, ao menos, seus elementos obrigatórios quando do alegado evento climático – que se diz ocorrido em 25/5/2005 –, sendo que o convênio teve sua vigência de 22/11/1999 a 21/11/2000.
Cumpre lembrar ser pacífico no âmbito deste Tribunal o entendimento de que o ônus da prova do regular emprego das verbas públicas é imputado ao responsável pela utilização dos valores repassados pela União, e a não comprovação dessa obrigação traduz, por presunção, a ocorrência de prejuízo ao erário.
Mesmo que a execução física fosse tida por comprovada, persistiria o juízo de reprovação das contas no aspecto financeiro. Isso porque a jurisprudência desta Corte de Contas é no sentido de que a mera execução física do objeto ou de parte dele, por si só, não comprova que os recursos foram aplicados corretamente, cabendo ao responsável demonstrar o nexo causal entre os recursos que lhe foram repassados e os documentos de despesas referentes à execução, tais como notas de empenho, recibos, notas fiscais, extratos bancários, de forma que seja possível confirmar que determinada obra foi executada com os recursos transferidos. Trata-se de entendimento já consolidado nesta Primeira Câmara, conforme se verifica dos Acórdãos 3.959/2015, 4.600/2015, 4.691/2015, 4.389/2016, 4.779/2016 e 8.834/2017, todos do mencionado colegiado.
Deixo de aplicar a multa do art. 57 da Lei 8.443/1992 em razão da prescrição da pretensão punitiva, conforme discorrido pela unidade instrutora à luz do disposto no Acórdão 1441/2016-TCU-Plenário.
Por fim, considerando a ausência de notificação válida de Walter Barelli (008.056.888-20) e Luís Antônio Paulino (857.096.468-49) no prazo fixado pela Instrução Normativa-TCU 71/2012, acolho a proposta de exclusão da relação processual, notadamente porque não foram citados na fase externa desta TCE, mas apenas a Fundação.
Nesse cenário, exsurge o dever de julgar irregulares as contas da responsável, imputando-lhe débito, com amparo no art. 19 da Lei Orgânica do TCU.
	Ante o exposto, voto por que o Tribunal adote o Acórdão que ora submeto à deliberação deste Colegiado.
TCU, Sala das Sessões Ministro Luciano Brandão Alves de Souza, em 30 de julho de 2019.
Ministro BRUNO DANTAS
Relator